臺灣高雄地方法院刑事判決　　　　　　　　　　　　九十一年度易字第三三五號
　　公　訴　人　臺灣高雄地方法院檢察署檢察官
　　被　　　告　甲○○
右列被告因妨害兵役治罪案件，經檢察官提起公訴（九十一年度偵字第一七七一五號
），本院判決如左：
    主  文
甲○○後備軍人，居住處所遷移，無故不依規定申報，致使教育召集令無法送達，處
有期徒刑參月，如易科罰金，以參佰元折算壹日。緩刑貳年。
    事  實
一、甲○○係常備兵退伍為後備役之後備軍人，為高雄縣後備司令部精誠三一之五號
    退伍常士應召員，原住高雄縣阿蓮鄉復安村九鄰復安九五之四號，明知其居住處
    所如有遷移，即應依規定向主管機關申報，卻於民國九十年四、五月間遷出上開
    處所，無故不依規定申報，致使高雄縣後備司令部所發指定應於九十一年六月十
    八日，前往臺南縣新化鎮新和庄一號知義營區報到之教育召集令，由轄區警員鄭
    添寶於九十一年六月十三日前往甲○○上揭居住處所送達時，因未會晤本人，且
家屬拒絕簽收而無法送達。
二、案經高雄縣後備司令部移送臺灣高雄地方法院檢察署檢察官偵查起訴。
    理  由
一、訊據被告雖坦承遷出戶籍地未依規定申報之事實，惟辯稱：自退伍後從未被召集
    ，以為不會再被徵召，故未申報戶籍異動，無意圖避免召集處理云云。經查：
（一）被告係常備兵退伍為後備役之後備軍人，應受高雄縣後備司令部精誠三一之五
      號教育召集乙節，業經移案機關函敘甚明，並有精誠三一之五號教育召集令附
      卷可稽（見偵卷第一、二頁），而被告遷移居住處所，無故不依規定申報之事
      實，業據被告於本院調查、審理時坦承不諱（見本院卷第二一、三○頁），並
      有高雄縣後備司令部列管後備軍人行方不明遷出未報移送法辦年籍表在卷足憑
      （見偵卷第三頁）。
（二）被告於受後備軍人教育召集通知時，其戶籍設在高雄縣阿蓮鄉復安村九鄰復安
      九五之四號，且該召集令由轄區員警即高雄縣警察局湖內分局阿蓮分駐所警員
      鄭添寶，於九十一年六月十三日九時許前往被告戶籍地送達時，因未會晤被告
      ，且家屬拒絕簽收而無法送達等情，有被告戶籍資料、後備司令部及警役戶政
      單位對召集令無法送達處理情形（意見表）各一紙，及警員鄭添寶於九十一年
      六月十三日寫明「甲○○去向不明，其父馬國香及其家屬拒絕簽收」之公文，
      黏貼於被告戶籍地屋外牆上之相片一張附卷足參（見本院卷第九頁，偵卷第二
      、五頁）。
（三）按常備兵在現役期間停役或退伍為後備役者，為後備軍人，應受後備管理，兵
      役法第二十七條第二款定有明文。而後備軍人其戶籍遷徙或住址變更時，依後
      備軍人管理規則第七條第二款、第十五條規定，應依相關戶籍法規向主管單位
      申報異動登記。又凡屬後備軍人，祇須不按址居住，復不依規定申報其所在，
      致使召集令無法送達，而無正當理由者，其罪即已成立，縱令其遷移居住處所
      並無逃避兵役之本意，但其此項行為，如致召集令無法送達時，即以意圖避免
      召集論，觀諸妨害兵役治罪條例第十一條（業於九十一年六月二十六日修正公
      布為第十條）第三項及第一項第三款之規定自明，且此規定並未違反憲法第二
      十三條所彰顯之比例原則（最高法院八十九年度台非字第五四號判決、八十五
      年度台上字第五一二七號判決、司法院大法官會議釋字第五一七號解釋參照）
      。被告甲○○遷離戶籍地，未依後備軍人管理規則向新居地之役、戶政單位為
      異動登記，致教育召集令無法送達，且無正當理由，則不論是否有拒絕接受召
      集之本意，均應依該罪論處。事證明確，被告犯行洵堪認定。
二、核被告所為，係犯修正前之妨害兵役治罪條例第十一條第三項、第一項第三款之
    罪，應依修正前同條例第七條第一項之規定科刑。被告行為後，妨害兵役治罪條
    例業於九十一年六月二十六日修正公布，並自同年月二十八日生效，修正前該條
    例第十一條第三項之居住處所遷移無故不申報致教育召集令無法送達罪，應依同
    條例第七條第一項科刑之條文，修正後分別移至第十條第三項及第六條第一項，
    除增加須意圖避免召集之主觀意思要件外，法定刑均為三年以下有期徒刑，相比
    較之下，修正後之規定並無不利於被告，自應依刑法第二條第一項前段，適用裁
    判時之法律即修正後之規定。公訴人雖認被告所為係犯修正後妨害兵役治罪條例
    第十條第一項第三款、第三項之罪，應依同條例第六條第一項科刑，並援引修正
    後之前開條文，惟本件教育召集令之送達，係於前開法律修正前之九十一年六月
    十三日經員警送達未果，故被告所為係犯修正前之規定，惟因新舊法比較結果，
    而適用修正後之規定，附此敘明。爰審酌被告未依規定申報居住處所，對國家兵
    役徵集之時效性與正確性影響程度不小，惟犯後態度良好等一切情狀，量處如主
    文所示之刑，並諭知易科罰金之折算標準，以資懲儆。又被告前未曾受有期徒刑
    以上刑之宣告，有臺灣高雄地方法院檢察署刑案資料查註紀錄表及臺灣高等法院
    被告全國前案紀錄表在卷可稽，其因一時失慮，致罹刑章，經此偵、審程序，當
    知所警惕，應無再犯之虞，本院認所宣告之刑以暫不執行為適當，爰併予宣告緩
    刑二年，用啟自新。
據上論斷，依刑事訴訟法第二百九十九條第一項前段，修正後妨害兵役治罪條例第十
條第三項、第一項第三款、第六條第一項，刑法第二條第一項前段、第十一條前段、
第四十一條第一項前段、第七十四條第一款，罰金罰鍰提高標準條例第二條，判決如
主文。
本案經檢察官黃建銘到庭執行職務。
中      華      民      國    九十一    年     十一     月     十二     日
                                臺灣高雄地方法院刑事第七庭
                                    審判長法  官   陳志銘
                                          法  官   曾吉雄
                                          法  官   秦慧君
右正本證明與原本無異。
如不服本判決，應於判決送達後十日內，向本院提出上訴狀。
                                          書記官   蔡妮君
中      華      民      國    九十一    年     十一     月     十二     日
附錄本案論罪科刑法條：
妨害兵役治罪條例第六條
意圖避免教育召集或勤務召集，而有下列行為之一者，處三年以下有期徒
刑：
一  捏造免役、除役、轉役或免除召集原因者。
二  毀傷身體者。
三  拒絕接受召集令者。
四  應受召集，無故逾應召期限二日者。
五  使人頂替本人應召者。
無故不參加點閱召集，或意圖避免點閱召集，而有前項第一款至第三款及
第五款行為之一者，處一年以下有期徒刑、拘役或科新臺幣九萬元以下罰
金。
國民兵為避免應召集輔助軍事勤務犯第一項之罪者，處三年以下有期徒刑
。
妨害兵役治罪條例第十條
後備軍人意圖避免召集處理有下列行為之一者，處一年以下有期徒刑、拘
役或科新臺幣九萬元以下罰金：
一  離營歸鄉無故不依規定報到，或重複申報戶籍者。
二  拒絕依規定調查，或體格檢查不到者。
三  居住處所遷移，無故不依規定申報者。
國民兵犯前項第三款之罪者，處六月以下有期徒刑、拘役或科新臺幣三萬
元以下罰金。
後備軍人犯第一項之罪或國民兵犯前項之罪，致使召集令無法送達者，以
意圖避免召集論；分別依第五條或第六條科刑。
